【裁判字號】    97,國,8
【裁判日期】    980511
【裁判案由】    國家賠償
【裁判全文】
臺灣宜蘭地方法院民事判決                 97年度國字第8號
原      告  丙○○
                      號
            丁○○
兼  共  同
法定代理人  乙○○
原      告  戊○○
共      同
訴訟代理人  林火炎律師
被      告  交通部公路總局第四區養護工程處
法定代理人  甲○○
訴訟代理人  柯士斌律師
複 代 理人  曾培雯律師
上列當事人間國家賠償事件，本院於民國98年4 月22日言詞辯論
終結，判決如下：
    主    文
原告之訴及假執行之聲請均駁回。
訴訟費用新臺幣伍萬柒仟壹佰參拾參元由原告負擔。
    事實及理由
一、原告主張：緣被害人楊順清為原告丙○○、丁○○之父，原
    告乙○○之配偶，原告戊○○之子，其於民國95年12月3 日
    下午駕駛其所有之U3-9528 自小客車，沿台九線蘇花公路段
    自花蓮往宜蘭方向北上行駛。被告明知台九線（蘇花公路段
    ）遇雨常有落石，經常擊中通行車輛而發生車毀人亡之情事
    ，竟未依公路修建養護管理規則規定養護單位行車安全之措
    施，適楊順清於該日下午6 時20分許，行經台九線（蘇花公
    路）140公里400公尺處，因當天下雨約45.7公厘，該路段未
    設任何安全措施，致落石擊中楊順清所駕駛車輛，當場死亡
    。按公有公共設施因設置或管理有欠缺，致人民生命、身體
    或財產受損害者，國家應負損害賠償責任，國家賠償法第3
    條第1 項定有明文。又按公路主管機關，對所轄公路應指定
    養護單位擬定全年養護計畫切實辦理，並保持各項設施之完
    整；遇有災害或意外毀損，應迅速通報並予搶修。再按公路
    養護業務之範圍如下：（一）公路路權之維護。（二）公路
    路基、路面、路肩、橋樑、隧道、景觀、排水設施、行車安
    全設施、交控及通信設施之養護。（三）其他設置於公路用
    地範圍內各項設施之養護。公路修建養護管理規則第32條、
    第33條亦定有明文。本件被告對於台九線（蘇花公路段）14
    0公里400公尺案發地點山壁，其前後各50公尺均設置鐵絲網
    ，網住石塊，以防落石，唯獨案發地點未設有任何安全設施
    ，而95年12月3日之下雨量係正常之45.7 公厘，顯非不可抗
    力，該處竟落下大量土石，擊中且幾乎全埋被害人之車輛，
    本件事故發生後，被告對其管理之公有公共設施顯有欠缺及
    管理不當之重大過失，就案發地點之山壁業以鐵絲網網住石
    塊，以防落石之發生，益證被告對於案發地點之管理顯有疏
    失，且其過失與被害人之死亡間有相當因果關係，依上述規
    定，被告自應對原告乙○○所受殯葬費新臺幣（下同）193,
    500元、扶養費1,740,970元、精神慰撫金500,000 元、繼承
    自被害人之車輛毀損220,000元；原告丙○○所受扶養費168
    ,014 元、精神慰撫金500,000元；原告丁○○所受扶養費25
    3,638元、精神慰撫金500,000元；原告戊○○所受扶養費1,
    085,931元、精神慰撫金500,000元等各項損害負損害賠償責
    任，乃原告向被告提出國家賠償，經遭拒絕。為此，依國家
    賠償法第3條第1項、民法第192條第1、2項及第194條規定，
    請求被告機關賠償殯葬費、扶養費、精神慰撫金及車損等之
    損害等語。並聲明：（一）被告應給付原告丙○○668,014
    元、原告丁○○753,638元、原告乙○○2,654,470元、原告
    戊○○1,585,931元，及均自起訴狀繕本送達被告翌日起至
    清償日止，按年息5％計算之利息；（二）願供擔保，請准
    宣告假執行。
二、被告則以：
(一)原告主張被告於事故地點之道路有設置管理之缺失。系爭事
    故前二日縱有地震，但並未造成災害，而事故當日總降雨量
    未達大雨標準，前一日總雨量固為大雨，惟時值12月宜蘭地
    區東北季風雨量甚為平均，每小時平均雨量不及4 公厘，亦
    非不可抗力。獨案發地點無防護網網住，且未設置警告標誌
    ，被告機關案發後對該處進行邊坡保護工程，益證有管理之
    缺失。被害人楊順清駕車遭落石壓住死亡，與被告機關對於
    道路之設置管理欠缺有相當因果關係云云。然查：
(1) 系爭事故發生前該事故地點之公路路基、路面、路肩等公路
    用地範圍內之各項設施皆無毀損，導標清晰，被告於系爭事
    故路段公路的設置及管理均無欠缺。
  A.系爭事故路段地處蘇花公路，係位於中央山脈東側山麓，東
    臨太平洋，公路上邊坡雖有落石情形，然經查因系爭事故地
    點並無發生落石或土石坍塌紀錄，其地質狀況相較於蘇花公
    路其他路段而言仍屬穩定，被告依此情況於沿途依規定設置
    警告性告示牌（易坍方路段請迅速通過）、注意落石警告標
    誌等用以提醒用路人隨時注意，已足防止落石墜落之危險，
    絕非全無相關設置。
  B.落石事故之發生乃突發事件，或有可能因地震、或有可能因
    雨水，甚至於晴朗乾燥之天氣亦有可能發生，被告實無法完
    全預料蘇花公路沿線山壁何處有產生較大落石之可能，縱有
    落石產生也不知將下墜或滾落至何處，從而被告只能依過往
    之養護經驗判斷是否應設置防護網。經查，系爭事故地點在
    本件事故發生前並無落石紀錄，因此被告依過去之養護經驗
    ，設置警告標誌之措施，並同時促請用路人行駛易落石路段
    時隨時注意，對於系爭路段於通常情形所發生之落石，應認
    已足以達到防免之效果。故原告指稱被告未於系爭路段設置
    防護網措施，即認被告機關就該路段之設置、管理有所欠缺
    云云，實屬過苛之要求。
  C.至原告另稱被告於系爭事故後，對於系爭事故地點發包進行
    邊坡保護工程並設置防護網，主張被告有管理之缺失云云。
    惟如前所述，被告只能依過往之養護經驗判斷是否應設置防
    護網，系爭事故地點既因巨大落石而造成事故，且因該落石
    滾落也造成邊坡山壁結構受損，被告自應就該處儘速採取防
    護措施，然不能執此反稱被告機關自認有管理之欠缺。並須
    特別說明者，該處目前縱設置有防護網，亦僅能防止邊坡上
    之小落石墜落砸傷用路人、車，亦同樣無從防免與系爭事故
    同樣巨大之落石墜落，亦不能保證該處不再有落石墜落。是
    以原告主張被告於系爭事故地點未設置防護網為管理上之欠
    缺，並無理由。
  D.另系爭事故路段前後兩端雖有設置安全網，分別為台九線14
    0K +450~142K+250邊坡保護工程，於95年5月11日起施工，
    實際完工日為95年11月9日，此部分為系爭事故發生前即設
    置；另一段為台九線140K+210~350邊坡保護工程，則為96
    年3月8日起施工，實際完工日為96年7月16日，此部分即為
    事故發生後設置。故原告主張事發地點在事發前，前後兩端
    均有設置安全維護網乙節，並非正確。
  E.另系爭事故發生前1日即95年12月2日降雨量達92.3mm，依中
    央氣象局雨量之分級，已屬大雨接近豪雨，且事故當日亦有
    45.7mm之降雨量，可知事故當時之累積雨量已達138 mm；另
    事故當日系爭路段附近亦有3 級震度之地震，依中央氣象局
    之震度分級標準，屬於「靜止的汽車會明顯搖動、房屋會發
    生震動」之弱震級別，實非原告所稱之小地震。
  F.又系爭路段近3 年來之維護紀錄，詳如被告所提出南澳工務
    段之日報表、派車單，其中包括用車事由、起迄地點、起迄
    時間、工作地點、工作項目等皆有記載現況及改進意見辦理
    情形等，可知被告機關對其經管路段之養護係每日巡察，而
    至於系爭事故路段每週必定會巡察1至2次，足徵被告對其經
    管路段應認已依規定盡其養護義務。而系爭路段於事故發生
    前1日之降雨量已達大雨標準，又有規模3級震度之地震，縱
    事故期間之雨量非達中央氣象局豪大雨之降雨標準，然事故
    期間連日大雨，累積雨量可觀，對系爭路段邊坡山壁結構定
    然會造成土質鬆動等影響，此為事理之常。另依中央氣象局
    函送之南澳鄉有感強震資料內所載，95年12月1日南澳3級地
    震震央距離為41.25 公里，而系爭事故地點距離震央僅10公
    里，仍然在受影響範圍內。又3 級地震之震動程度為房屋震
    動、碗盤門窗發出聲音、懸掛物搖擺、靜止的汽車明顯搖晃
    等情形，且幾乎所有人都會感覺搖晃等情形，顯然已非輕微
    ，系爭事故邊坡山壁上之落石因連日雨勢，地質已有鬆動，
    再加上地震之搖晃，山壁結構自然有受損之可能，故原告主
    張3 級地震對地質之影響不大，並非實在。故管理養護機關
    只要在行車安全及路段維護上已盡善良管理人之注意義務，
    就正常天候落下之落石尚無須負責，更何況系爭事件係因大
    雨及地震等惡劣天候所導致之突發狀況，乃屬天然災害之不
    可抗力所致，而被告機關在系爭事故道路沿途兩側皆設有「
    注意落石」之標誌及告示牌，就被告機關所轄之路段亦有定
    期維護及管理，在在顯示被告機關實已採取必要之防護措施
    ，非如原告所稱就系爭路段設置或管理有欠缺或不當之過失
    情事。
(2) 防護網設置與否亦與被害人遭落石壓住致死之結果並無相當
    因果關係：
  A.因無從事先知悉有若干重量之落石？自若干高度墜落？從而
    防護網的抗壓度？設置的範圍及高度？也無從事先計算，造
    成系爭事故落石的下墜起點，推測係自該路段上方某處山壁
    高處沿邊坡墜落，已逾防護網所能防護之範圍，而依原證4
    所示之落石照片，該落石的重量體積亦非防護網所能承受。
  B.系爭事故之發生顯屬不可抗力，縱系爭事故地點設置防護網
    亦無從防止該巨大落石下墜，亦無從防免防護網範圍外的落
    石經該處滾落或下墜。造成系爭事故之落石要自何時墜落？
    被告機關無從知悉，究竟自何處而來？亦無從判定，被告機
    關確實無法事前防免被害人於該時、該地遭落石擊中之事故
    。系爭事故，並非被告機關所管理之公共設施之設置或管理
    有所欠缺，防護網是否設置亦與被害人是否遭落石壓住致死
    之事故間並無相當因果關係。
(二)退步言，縱認被告應負賠償責任，原告損害賠償請求數額亦
    非完全有理由：
 (1)原告戊○○是否有受扶養必要，仍不無疑問，其請求扶養費
    之損害賠償並無理由：依民法第第1117條規定，受扶養權利
    者為直系血親尊親屬時，其受扶養權利雖不以無謀生能力為
    必要，惟直系血親尊親屬受扶養之權利仍受「不能維持生活
    」之限制。原告戊○○為被害人之母，然被害人是否依法對
    原告負有法定扶養義務，原告仍須就其等有「不能維持生活
    」之情形負舉證之責。且縱被害人須對之負扶養義務，原告
    仍必須就被害人楊順清是否為其唯一之扶養義務人舉證，倘
    若另有其他扶養義務人存在，依民法第1115條第3 項規定，
    被害人對於原告亦非負全部之扶養義務。
 (2)原告乙○○應無受扶養必要，縱設若原告有受被害人扶養之
    必要，其請求之數額仍非全有理由：依民法第1116條之1 、
    第1117條第2 項規定，夫妻雖互負扶養之義務，然仍受有「
    不能維持生活」之限制。原告乙○○於系爭事故發生時為39
    歲，正值壯年，應仍有謀生能力，且無不能維持生活之情況
    ，被害人尚不負法定扶養義務，原告乙○○之請求並無理由
    。再者，倘被害人生前對於原告乙○○應負扶養義務，依民
    法第1116條之規定，原告對於被害人亦負扶養義務。且原告
    與被害人育有2女（即原告丙○○及丁○○），待該2女成年
    後，依民法第1114條第1 項及同法第1115條第1項第1款規定
    ，對其亦負扶養義務。是以縱其有受被害人扶養之必要，依
    民法第1115條第3項及同法第1116條之1規定，被害人對於原
    告乙○○亦非負全部之扶養義務。
 (3)精神慰撫金：系爭事故之發生，與原告指稱公有公共設施之
    設置或管理有所欠缺云云，彼此間並無相當因果關係，已如
    上述；何況就非財產上之損害賠償，法院應審酌兩造之身分
    、地位與經濟狀況及精神上所受之痛苦程序加以決定，然原
    告卻未就此點提出任何舉證，故其請求數額並無依據。
 (4)汽車毀損：民法第196 條之請求權人應為被害人，被害人楊
    順清遭落石擊重而當場死亡，該時已無權利能力，自無汽車
    毀損之損害賠償請求權存在，從而原告主張繼承該請求權請
    求被告機關賠償，並無理由。
(三)並聲明：原告之訴及假執行之聲請均駁回；如受不利判決，
    願供擔保，請准宣告免為假執行。
三、兩造不爭執之事實：
(一)被害人楊順清於95年12月3日下午駕駛其所有車號U3-9528自
    小客車，沿台九線蘇花公路段自花蓮往宜蘭方向北上行駛，
    於該日下午6 時20分許，行經該路段140公里400公尺處，其
    所駕駛車輛及其所在之駕駛座遭落石壓住而導致死亡。
(二)楊順清為原告丙○○、丁○○之父，乙○○之配偶，戊○○
    之子。
(三)原告乙○○因前開事故受有193,500 元殯葬費之損害；另原
    告丙○○、丁○○分別受有168,014元、253,638元扶養費之
    損害。
四、得心證之理由：
    本件兩造爭執之處，乃在於：(一)系爭道路是否有原告所主
    張之設置或管理有欠缺或不當之情事存在？如有前開情事，
    其與被害人之死亡是否有相當因果關係存在？（二）原告依
    國家賠償法之規定，主張被告應分別給付原告等人如訴之聲
    明所示之損害額是否有理由？
(一)系爭道路是否有原告所主張之設置或管理有欠缺或不當之情
    事存在？如有前開情事，其與被害人之死亡是否有相當因果
    關係存在？
１、按公有公共設施因設置或管理有欠缺，致人民生命、身體或
    財產受有損害者，國家應負損害賠償責任。國家賠償法第3
    條第1 項定有明文。本條所定之國家賠償責任，係採無過失
    主義，即以該公共設施之設置或管理有欠缺，並因此欠缺致
    人民受有損害為其構成要件，非以管理或設置機關有過失為
    必要。而所謂公共設施管理欠缺，係指該公共設施不具備通
    常應有之狀態、作用或功能，以致欠缺安全性而言。所謂公
    共設施管理有欠缺，係指公共設施建造後之維持，修繕及保
    管等不完全，致該公共施設之「物」本身發生瑕疵，而不具
    備通常應有之狀態、作用或功能，以致於缺乏安全性而言。
    且此項安全性有無欠缺，宜依通常情況，考量各項客觀因素
    認定之。又人民依上開規定請求國家賠償時，尚須人民之生
    命、身體或財產所受之損害，與公有公共設施之設置或管理
    之欠缺，具有相當因果關係，始足當之。亦即在公有公共設
    施因設置或管理有欠缺之情況下，依客觀之觀察，通常會發
    生損害者，即為有因果關係，如必不生該等損害或通常亦不
    生該等損害者，則不具有因果關係。次按，公路主管機關，
    對所轄公路應指定養護單位擬訂全年養護計畫切實辦理，並
    保持各項設施之完整；遇有災害或意外毀損，應迅速通報並
    予搶修。又公路養護業務之範圍如下：一、公路路權之維護
    。二、公路路基、路面、路肩、橋梁、隧道、景觀、排水設
    施、行車安全設施、交控及通信設施之養護。三、其他設置
    於公路用地範圍內各項設施之養護。公路修建養護管理規則
    第32條、第33條亦定有明文。
２、查本件被害人楊順清於95年12月3日下午駕駛其所有車號U3-
    9528自小客車，沿台九線蘇花公路段自花蓮往宜蘭方向北上
    行駛，於該日下午6時20分許，行經該路段140公里400 公尺
    處，其所駕駛車輛及其所在之駕駛座遭落石壓住而導致死亡
    之事實，乃為兩造所不爭執。而前開發生墜落岩石地點乃源
    自於台九線（蘇花公路段）公路之崖壁，該路段多屬沿山壁
    開鑿之山路，其山壁應屬道路構成成分之一部，亦應為安全
    防護及巡視之對象，始符合前開公路修建養護管理規則之規
    範目的。又該事故發生之地點乃在被告轄區，應由被告負責
    巡視及養護，亦為被告所不爭執。就此，原告主張被告明知
    台九線（蘇花公路段）遇雨常有落石，經常擊中通行車輛而
    發生車毀人亡之情事，而案發地點山壁，其前後各50公尺均
    設置鐵絲網，網住石塊，以防落石，唯獨案發地點未設有任
    何安全設施，且95年12月3 日之下雨量係正常之45.7公厘，
    該處竟落下大量土石，擊中且幾乎全埋被害人之車輛，顯非
    不可抗力，因此事故發生後被告對於案發地點之山壁，亦以
    鐵絲網網住石塊，以防落石之發生，益證被告對於案發地點
    之管理顯有疏失，足見被告未依公路修建養護管理規則規定
    採取必要之行車安全措施，然為被告所否認，並以前揭情詞
    置辯。是本件首應審酌者，乃為系爭道路是否有原告所主張
    之設置或管理有欠缺或不當之情事存在。經查：
(１)系爭台九線蘇花公路段140公里400公尺處，乃屬沿山壁開鑿
    之山路，乃為兩造所不爭執，並有原告所提出之現場照片多
    幀（詳卷宗第13至16頁），堪信屬實。又山區道路因緊鄰山
    壁而開鑿，其開通後因地形、天候、颱風、地震等因素影響
    ，遇連日多雨或驟然豪雨，易導致土質鬆動可能產生落石之
    現象，固為吾人所週知，是養護單位於前開路段應負有設置
    「注意落石」之警告標誌，以提醒用路人注意行車安全，此
    為其應盡之安全維護義務，當屬疑義。至以安全網固定道路
    邊坡，以防落石墜落，雖屬安全防護措施之一種，然凡易有
    落石之路段，是否均需以前開方式為之，則應視其地形、過
    往經驗等因素綜合判斷，除非已達為不可或缺之程度，否則
    養護機關基於財政及必要性之考量，就此應有裁量權存在，
    尚非通案之必然。而本件被告於系爭路段沿途，業已依規定
    設置警告性告示牌（易坍方路段請迅速通過）、注意落石等
    警告標誌等，以提醒用路人隨時注意；且事故發生前，附近
    路段雖有地震發生，連日亦有雨勢，然依其天候、地震規模
    及事故發生前該路段近期內之落石狀況，並未達如封閉道路
    或需額外強化警告內容之程度等事實，此乃為原告所不爭，
    則被告前揭所為之警示內容，應屬已足。茲有疑義，系爭路
    段之邊坡於事故發生前，是否已達地層結構不穩定，有變形
    滑動跡象，而必須輔以安全網固定道路邊坡，以防落石墜落
    之程度，亦即被告就此養護方式已喪失裁量權，因其必要性
    而必定應予設置，否則即難謂無缺失。而查，被告主張系爭
    事故路段地處蘇花公路，係位於中央山脈東側山麓，東臨太
    平洋，公路上邊坡雖有落石情形，然系爭事故地點「之前」
    並無發生落石或土石坍塌紀錄，其地質狀況相較於蘇花公路
    其他路段而言仍屬穩定，故被告依此情況僅於沿途依規定設
    置警告性告示牌（易坍方路段請迅速通過）、注意落石警告
    標誌等用以提醒用路人隨時注意等語。就此，原告亦未表爭
    執，或提出系爭事故發生之路段先前業有落石事故存在，被
    告卻怠於設置安全網等防護措施之情事，則被告此部分之主
    張應堪信為真實。被告復主張其業已依公路修建養護管理規
    則之規定，定有道路之安全巡視措施，並具體落實之巡視義
    務，此亦據其提出系爭路段近3 年來之維護紀錄（詳本件外
    放之被告南澳工務段之日報表及派車單），依其所載確包含
    用車事由、起迄地點、起迄時間、工作地點、工作項目、現
    況及改進意見辦理情形等內容，足認被告對其經管路段於系
    爭事故路段，確有每週巡察1至2次情事，依情應已盡其養護
    之義務。是被告辯稱：落石之發生乃突發事件，或有可能因
    地震、或有可能因雨水，甚至於晴朗乾燥之天氣亦有可能發
    生，被告實無法完全預料蘇花公路沿線山壁何處有產生較大
    落石之可能，縱有落石產生也不知將下墜或滾落至何處，從
    而被告只能依過往之養護經驗判斷是否應設置防護網。而系
    爭事故地點在本件事故發生前並無落石紀錄，因此被告依過
    去之養護經驗，設置警告標誌之措施，促請用路人行駛易落
    石路段時隨時注意，而未設置安全防護網，尚難認有缺失乙
    節，應屬可採。
(２)原告雖以：被告對於系爭台九線（蘇花公路段）140公里400
    公尺案發地點山壁之前後各50公尺均設置鐵絲網，網住石塊
    ，以防落石，唯獨案發地點未設有任何安全設施，且事故發
    生後，被告即就案發地點之山壁業以鐵絲網網住石塊，以防
    落石之發生，由此可證被告對於案發地點之管理卻有疏失云
    云。惟被告辯稱系爭事故路段之前後兩端雖有設置安全網，
    分別為台九線140K+450~142K+250邊坡保護工程，於95年5月
    11日施工起施工，實際完工日為95年11月9 日，此部分為系
    爭事故發生前即設置；另一段為台九線140K+210~350邊坡保
    護工程，則為96年3月8日起施工，實際完工日為96年7 月16
    日，此部分即為事故發生後設置。故原告主張事發地點在事
    發前，前後兩端均有設置安全維護網乙節，並非正確，業據
    其提出與所述相符之公路養護計畫及工程執行績效檢討報告
    2 份為佐（詳卷宗第68至71頁），堪信屬實。而依前開說明
    ，安全網固定道路邊坡，以防落石墜落，雖屬安全防護措施
    之一種，然凡易有落石之路段，是否均需以前開方式為之，
    則應視其地形、過往經驗等因素綜合判斷，除非已達為不可
    或缺之程度，否則養護機關基於財政及必要性之考量，就此
    應有裁量權存在，尚非通案之必然。是被告辯稱其只能依過
    往之養護經驗判斷是否應設置防護網，系爭事故地點既因巨
    大落石而造成本件事故之發生，且因該落石滾落也造成邊坡
    山壁結構受損，被告自應就該處儘速採取防護措施，然不能
    執此反稱被告機關自認有管理之欠缺等語，應屬可據。蓋被
    告業因事故之發生而喪失其裁量權，而應迅為必要之防護措
    施，誠屬當然，尚難執此而謂被告於系爭事故發生前未設置
    安全防護網，必有缺失。從而，本件依上各情，尚難認系爭
    道路有原告所主張之設置或管理有欠缺或不當之情事存在，
    被害人於前開時、地駕車行經系爭路段遭落石擊中致死，應
    屬不可抗力之自然災害。則兩造另關於如有前開情事，其與
    被害人之死亡是否有相當因果關係存在之爭執，即無再行審
    酌之必要，附此敘明。
(二)原告依國家賠償法之規定，主張被告應分別給付原告等人如
    訴之聲明所示之損害額是否有理由？
    承上所述，本件被告於事故發生時，就系爭路段尚難認有原
    告所主張之設置或管理有欠缺或不當之情事存在，被害人於
    前開時、地駕車行經系爭路段遭落石擊中致死，應屬不可抗
    力之自然災害，業經本院審認如上。從而，原告本於國家賠
    償法第3條第1項規定，請求被告應給付原告丙○○668,014
    元、原告丁○○753,638元、原告湯琇裴2,654,470元、原告
    戊○○1,585,931 元，及均自起訴狀繕本送達被告翌日起至
    清償日止，按年息5 ％計算之利息，尚難認有理由，應予駁
    回。
五、本件事證已明，兩造其餘攻擊、防禦方法及未經援用之證據
    ，經本院審酌後，認與本件之結論，不生影響，爰不逐一論
    列，附此敘明。
六、訴訟費用負擔之依據：民事訴訟法第78條、第85條第1項。
中    華    民    國    98    年    5     月    11    日
                  臺灣宜蘭地方法院民事庭
                      法  官  林翠華
正本係照原本作成
如對本判決上訴，須於判決送達後20日內向本院提出上訴狀（須
附繕本）
中    華    民    國    98    年    5     月    12    日
                      書記官  林秀麗


司法院資訊處製作；財團法人民間司法改革基金會備份。
